臺灣高雄地方法院民事判決　九十一年度簡上字第一四四號
　　上　訴　人　甲○○
　　被上 訴 人　乙○○
右當事人間請求返還不當得利事件，上訴人對於中華民國九十一年三月二十九日本院
高雄簡易庭九十年度雄簡字第三六六七號第一審判決提起上訴，本院判決如左：
    主      文
上訴駁回。
第二審訴訟費用由上訴人負擔。
    事      實
甲、上訴人方面：
一、聲明：
（一）原判決廢棄。
（二）被上訴人應給付上訴人新台幣（下同）二十萬元，及自民國八十九年三月十日
      起至清償日止，按週年利率百分之五計算之利息。
（三）第一、二審訴訟費用由被上訴人負擔。
二、陳述：除與原審判決書所載者相同茲予引用外，補稱：
（一）上訴人係受被上訴人乙○○詐騙：被上訴人以上訴人所交付之訴外人顏精銳、
      蕭明光、蘇金德、張水城、許原彰等五人之身分證影本申報薪資扣繳憑單遭人
      檢舉，而要脅上訴人應負擔二十萬元（下稱系爭款項），用以擺平補繳冒名的
      稅款，上訴人因而於八十九年三月九日將系爭款項匯交被上訴人，但被上訴人
      早已在同年月三日，以申報薪資對象錯誤為由辦理更正註銷上開五人之薪資扣
      繳憑單，足證被上訴人確係詐欺而取得系爭款項。
（二）被上訴人既在上訴人匯交系爭款項前已先辦理更正註銷上開五人之薪資扣繳憑
      單，則兩造之間自無成立委託付款契約至明，且被上訴人亦未將系爭款項轉交
      給蕭明光、蘇金德二人，純係上訴人受被上訴人之詐騙而交付系爭款項，則上
      訴人交付系爭款項即非不法原因而為給付。
（三）否認被上訴人所稱系爭款項是上訴人贈與給被上訴人，因系爭款項是上訴人五
      個月的薪水，不可能輕易贈與被上訴人。兩造與訴外人即蘇金德之兄蘇金城等
      三人於八十九年二月二十八日，在被上訴人住處協商於二星期後上訴人要籌足
      系爭款項。同年三月八日被上訴人到上訴人任職之部隊是要確認上訴人有無把
      系爭款項準備好，而非報案，因是日上訴人本人在場，若有報案應該會有報案
      紀錄。茲再以上訴狀之送達撤銷此一給付行為之意思表示，並爰依民法第一百
      八十四條第一項、第一百九十七條第二項、第一百七十九條之規定，請求被上
      訴人返還如聲明第二項所示之款項。
三、證據：援用原審之立證方法，另提出財政部台灣省南區國稅局高雄縣分局八十九
    年十二月二十八日南區國稅高縣資字第八九０四九一二三號函為證。
乙、被上訴人方面：
一、聲明：如主文所示。
二、陳述：除與原審判決書所載者相同茲予引用外，補稱：
（一）對於收到系爭款項及未將系爭款項轉交給蕭明光、蘇金德二人之事實不爭執，
      惟否認上訴人主張交付系爭款項係受被上訴人脅迫，實因上訴人不願自身遭受
      訟累而為給付。因被上訴人於八十九年三月八日上訴人匯款前，即已向上訴人
      之部隊揭發上訴人之不法行為，且蕭明光、蘇金德二人亦早在同年二月間向上
      訴人之部隊投訴此事件，自無可能係上訴人所稱因被上訴人要脅不給錢就要向
      司法機關舉發其不法，因此而心生畏懼被迫匯款。
（二）依上訴人於警訊筆錄中供述匯入系爭款項之目的是要「給」被上訴人，由被上
      訴人自行去擺平此事件（被上訴人亦自行負擔十萬元），以過平靜生活，非原
      判決所認係「委託」被上訴人交付系爭款項予蕭明光、蘇金德二人，被上訴人
      並無受託為上訴人處理事務，被上訴人取得上訴人之匯款原因應係基於贈與法
      律關係，即非無法律上原因受有利益之不當得利。縱認無法律上原因，但上訴
      人交付系爭款項係基於脫免刑事追訴，依民法第一百八十條第四款之規定，屬
      不法之原因而為給付，上訴人亦不得請求返還。
三、證據：援用原審之立證方法，另提出蘇金城警訊筆錄影本乙份為證。
丙、本院依職權查詢兩造所涉偽造文書等刑事案件即本院九十年度訴字第一０七三號
    刑事判決書乙份。
    理      由
一、上訴人於原審起訴主張：被上訴人乙○○於八十九年三月間以上訴人涉有刑責為
    由，脅迫上訴人給付系爭款項，上訴人無奈乃將系爭款項於八十九年三月九日匯
    入被上訴人設於高雄銀行後勁分行之帳戶內，嗣向被上訴人索回，被上訴人均置
    之不理，爰依不當得利及侵權行為損害賠償等法律關係，請求被上訴人返還系爭
    款項等語。被上訴人對於收到系爭款項之事實不爭執，惟否認上訴人之主張，辯
    稱：上訴人係涉嫌竊取顏精銳、蕭明光、蘇金德、張水城、許原彰等五人之身分
    證，並由被上訴人利用上開身分證開立五張不實之在職證明書，嗣因蕭明光、蘇
    金德二人發現而向上訴人之部隊舉發，兩造因恐犯行被發現，遂偕同蘇金城協商
    ，由上訴人負擔系爭款項、被上訴人負擔十萬元計三十萬元，由被上訴人將所有
    款項平分交予蕭明光、蘇金德二人以避免刑事追訴，上訴人因此將系爭款項匯予
    被上訴人，由被上訴人交予蕭明光、蘇金德二人各十五萬元，惟因其他三人亦要
    求比照，被上訴人無力處理，才由蕭明光提出刑事告訴而曝光，上訴人之給付應
    為不法原因之給付，不得向被上訴人請求償還等語。
二、本件上訴人主張之事實，業據其提出之匯款單、偵查筆錄、起訴書、財政部台灣
    省南區國稅局高雄縣分局八十九年十二月二十八日南區國稅高縣資字第八九０四
    九一二三號函影本各乙份為證。被上訴人對於收到系爭款項之事實不爭執，惟否
    認有詐欺及脅迫情事，並以前詞置辯。經查：
（一）上訴人為內政部警政署保案警察第二總隊第五大隊第三中隊化儲分隊隊員，於
      八十八年間因在中油公司前鎮區原油存儲處擔任大門門禁管制警衛時，擅自取
      走出入大門之顏精鉛、蕭明光、蘇金德、張水城、許原彰等五人之身分證，將
      該身分證影本提供給姓名年籍不詳之人申請行動電話，並以影本交給被上訴人
      請求開立在職證明，被上訴人再以上開五人之身分證影本申報不實之薪資所得
      扣繳憑單，嗣因蕭明光、蘇金德二人於八十九年二月間接獲不實之薪資所得扣
      繳憑單，向上訴人所屬之部隊舉發，兩造遂偕同蕭明光及蘇金德之兄蘇金城，
      於八十九年二月二十八日在被上訴人家中達成協議，由上訴人負擔二十萬元、
      被上訴人負擔十萬元計三十萬元，平分予蕭明光及蘇金德各十五萬元，上訴人
      則於同年三月九日將二十萬即系爭款項匯入高雄銀行後勁分行被上訴人帳戶內
      之事實，為兩造所不爭執，並有兩造所提出之匯款單、警訊筆錄、偵查筆錄、
      起訴書、財政部台灣省南區國稅局高雄縣分局八十九年十二月二十八日南區國
      稅高縣資字第八九０四九一二三號函為證。又上訴人因上開竊盜行為，經本院
      刑事庭以公務員假借職務上之機會竊盜罪，判處有期徒刑八月，緩刑二年；被
      上訴人上開行為，則經本院刑事庭以行使偽造私文書罪，判處有期徒刑四月，
      緩刑二年，亦經本院依職權查詢兩造所涉偽造文書等刑事案件即九十年度訴字
      第一０七三號刑事判決結果屬實，有上開判決書影本一份在卷足憑，則上開事
      實應可認定，合先敘明。
（二）按無法律上之原因而受利益，致他人受損害者，應返還其利益；給付，有左列
      情形之一者，不得請求返還：(四)因不法之原因而為給付者，民法第一百七十九
      條前段、第一百八十條第四款前段分別定有明文。上訴人確於三月九日將系爭
      款項匯入被上訴人設於高雄銀行後勁分行帳戶內，並提出匯款單影本乙紙為證
      ，被上訴人對於收到系爭款項之事實復不爭執，則被上訴人收到系爭款項係受
      有利益，致上訴人受有損害之事實，應無疑義。則本件應審究者，厥為被上訴
      人受有利益，是否無法律上之原因？及上訴人之給付是否為不法原因之給付？
      查上訴人交付系爭款項係出於兩造與訴外人蘇金城之協議，已如前述，且上訴
      人復在警訊中陳述「我不希望奔波在此事的調查、詢問等瑣事，我希望能過正
      常的勤務生活，並準備考試，且繼續擔任本中隊『Ｋ專案』成員，由於朋友道
      義，且為了息事寧人，雖我介紹他們認識後，我未再與他們聯絡，也未得到任
      何利益，我還是拿二十萬（系爭款項）給蔣（被上訴人），我以為這樣能解決
      此事，過平靜生活」（見八十九年三月十九日警訊筆錄，原審卷第四十四頁）
      、「我是因為要把這個案件快點處理掉，簡單化，不要再麻煩」等告（見八十
      九年三月二十九日警訊筆錄，原審卷第五十七頁），可知上訴人係因竊取顏精
      鉛、蕭明光、蘇金德、張水城、許原彰等五人之身分證，並將上開身分證影本
      提供給不詳名籍之人冒名申請行動話，及交給被上訴人請求開立不實之在職證
      明等不法行為，因被上訴人復利用上開身分證影本申報不實之薪資所得扣繳憑
      單，為蕭明光、蘇金德查覺，向上訴人之部隊舉發，上訴人為息事寧人及脫免
      刑責，方與被上訴人及蘇金城達成協議。惟上訴人竊取身分證之行為，顯係犯
      罪行為，並經本院刑事庭判決有罪在案，則該協議顯係上訴人希冀以給付金錢
      之方式，換取蕭明光、蘇金德放棄刑事告訴之權利，該協議違反公共秩序善良
      風俗，應為無效，原審判決認上訴人與被上訴人間成立委託契約，容有誤解。
      則上訴人基於該無效協議，給付系爭款項予被上訴人之行為，係無法律上原因
      使被上訴人受利益，致上訴人受損害，惟該協議係因上訴人為脫免刑事訴追所
      為，上訴人基於該協議而給付系爭款項予被上訴人，自屬因不法之原因而為給
      付，揆諸上開規定，上訴人應不得請求返還，故上訴人依不當得利法律關係，
      訴請被上訴人返還系爭款項，核屬無據。
（三）復按因故意或過失，不法侵害他人之權利者，負損害賠償責任；故意以背於善
      良風俗之方法，加損害於他人者亦同；損害賠償之義務人，因侵權行為受利益
      ，致被害人受損害者，於前項時效完成後，仍應依關於不當得利之規定，返還
      其所受之利益於被害人，民法第一百八十四條第一項及第一百九十七條第二項
      分別定有明文。而民法第一百九十七條第二項所謂關於不當得利之規定，係指
      整體準用不當得利之規定而言，包括構成要件與法律效果之準用。又為行使基
      於侵權行為之損害賠償請求權，有主張自己不法之情事時，例如擬用金錢力量
      ，使考試院舉行之考試發生不正確之結果，而受他人詐欺者，是其為此不法之
      目的所支出之金錢，則應適用民法第一百八十條第四款前段之規定，認為不得
      請求賠償，最高法院四十四年台上字第七五號判例可資參照。而當事人主張其
      意思表示係被詐欺或脅迫而為之者，自應就其被詐欺或被脅迫之事實，負舉證
      之責任。查上訴人雖以受被上訴人之詐欺或脅迫而給付系爭款項，主張撤銷給
      付行為之意思表示等語，惟被上訴人則堅詞否認有詐欺或脅迫上訴人之情事，
      上訴人復未具體陳明如何受被上訴人脅迫而心生恐懼，及如何受被上訴人詐欺
      ，亦未提出證據以供本院審酌；參以上訴人將上開身分證影本交予他人申請行
      動電話及讓被上訴人以開立不實之在職證明書之行為，均為犯罪行為，已如前
      述，嗣因為蕭明光、蘇金德發覺，被上訴人要求上訴人共同處理此事，上訴人
      即於八十九年二月二十八日與被上訴人、蘇金城達成協議，並願意給付系爭款
      項，以換取蕭明光、蘇金德放棄刑事告訴之權利，衡情並無被上訴人對上訴人
      詐欺或脅迫等情事，故上訴人主張遭被上訴人詐欺及脅迫云云，均無可採。退
      步言之，縱認上訴人受有被上訴人詐欺、脅迫之情事，惟上訴人為行使基於侵
      權行為之損害賠償請求權，而主張自己不法之情事，揆諸前開判例意旨，適用
      民法第一百八十條第四款前段之規定，上訴人亦不得請求返還，故上訴人依侵
      權行為損害賠償法律關係，請求被上訴人返還系爭款項，亦屬無據。
三、綜上所述，上訴人主張系爭款項係遭被上訴人之詐欺及脅迫而為之給付乙事，應
    無足採，上訴人抗辯被上訴人係因不法之原因而為給付，尚屬可信。從而，上訴
    人依據民法第一百八十四條第一項、第一百九十七條第二項及第一百七十九條之
    規定，請求被上訴人返還系爭款項及法定遲延利息，應無理由。原審以上訴人與
    被上訴人間成立委託契約，被上訴人收受系爭款項有法律上之原因，而為上訴人
    敗訴之判決，理由雖屬不當，而依其他理由應為正當，上訴意旨指摘原判決不當
    ，求與廢棄改判，非有理由，應予駁回其上訴。
四、兩造其餘之主張、陳述及攻擊防禦方法，均與本件終局判決不生影響，爰毋庸一
    一審酌論述之。
據上論結，本件上訴為無理由，依民事訴訟法第四百三十六條之一第三項、第四百四
十九條第一項、第二項、第七十八條，判決如主文。
中　　　華　　　民　　　國　　九十一　　年　　十一　　月　　二十　　　日
                              臺灣高雄地方法院民事第二庭
~B審判長法　官　吳進寶
~B　　　法　官　甯　馨
~B      法　官　唐照明
右為正本係照原本作成。
本判決不得上訴。
中　　　華　　　民　　　國　　九十一　　年　　十一　　月　　二十　　　日
~B法　院書記官　李承悌
